臺灣高等法院臺中分院民事判決
109年度上易字第452號
上  訴  人  鄭明娟  
            凌育寅  
共      同
訴訟代理人  許書瀚律師
            簡瑋辰律師
被上訴人    鄭明宜  
訴訟代理人  陳祖德律師
上列當事人間請求清償借款事件，上訴人對於中華民國109年6月
30日臺灣苗栗地方法院108年度訴字第409號第一審判決提起上訴
，本院於111年1月11日言詞辯論終結，判決如下：
    主  文
原判決廢棄。
被上訴人在第一審之訴及假執行之聲請均駁回。
第一、二審訴訟費用均由被上訴人負擔。
    事實及理由
甲、程序方面：
    按訴之客觀預備合併，原告先位之訴勝訴，後位之訴未受裁
    判，經被告合法上訴時，後位之訴即生移審之效力。本件被
    上訴人於原審提起先、備位之訴，經原審為被上訴人先位之
    訴勝訴之判決，上訴人提起上訴，後位之訴即生移審之效力
    。
乙、實體方面：
壹、被上訴人主張：上訴人2人為夫妻，伊與上訴人鄭明娟為姊
    妹，緣於民國102年間，上訴人以要開設牙醫診所、購買儀
    器為由，共同向伊借款，伊以名下之桃園市○○區○○路0段000
    號0樓房地（下稱系爭房地）向大眾銀行（現為元大銀行）
    辦理抵押借款新臺幣（下同）191萬元（下稱系爭貸款），
    扣除開辦費、查詢費、保險費，並預留用以繳納前10期貸款
    本息後，於102年2月18日將剩餘180萬元匯入上訴人指定之
    帳戶，兩造並約明自102年12月起，上訴人應按期分次將每
    期貸款本息匯入伊之帳戶，俾伊分期歸還銀行貸款。嗣上訴
    人自102年12月6日起，陸續匯款28次予伊繳納系爭貸款本息
    ，之後即不再支付，經伊多次催討，仍置之不理。上訴人既
    有遲延給付多期分期款之情事，伊自得類推適用民法第254
    條至第256條規定終止兩造之借貸契約，請求上訴人返還借
    款，並以本件起訴狀繕本之送達，為終止兩造借貸契約之意
    思表示。因上訴人之匯款金額扣除系爭貸款應繳金額及伊墊
    付之利息後，上訴人尚應償還82萬5356元，爰依消費借貸之
    法律關係，請求上訴人返還前開款項。又倘認不足證明上訴
    人凌育寅同為借款人，亦足認伊與鄭明娟之間有消費借貸關
    係，至少應由鄭明娟負清償借款之責。爰先位聲明請求上訴
    人應給付被上訴人82萬5356元本息；備位聲明請求鄭明娟應
    給付被上訴人82萬5356元本息等語（原審判命上訴人共同如
    數給付，並為附條件准免假執行之宣告，上訴人聲明不服，
    提起上訴）。並答辯聲明：上訴駁回。
貳、上訴人則以：系爭房地原登記為兩造之母親鄭○○○所有，93
    、94年間為避免長男鄭○○因債務問題覬覦系爭房地，而借名
    登記在被上訴人名下。約於101、102年間，被上訴人因有資
    金需求，便與鄭明娟等人商議，將系爭房地向銀行抵押貸款
    。後因被上訴人之資金需求獲得滿足，系爭房地之貸款已無
    必要，便將系爭房地貸得之款項交由鄭明娟管理，作為支應
    父母之生活、醫療及系爭房地管理維護等之用。鄭明娟考量
    長兄及妹妹們對於父母亦有付出照顧，因而系爭房地貸得款
    項乃由鄭明娟負責清償，鄭明娟於102年至107年間陸續分別
    自其及凌育寅之帳戶匯款28筆至被上訴人之帳戶內，凌育寅
    均不知情，餘款則用以支應兩造父母在上訴人經營之○○牙醫
    診所之醫療費用（合計約144萬元）。被上訴人雖有匯款至
    鄭明娟銀行帳戶180萬元，但兩造間並無借貸之意思合致，
    兩造間不存在消費借貸契約。凌育寅有足夠之資金可開設牙
    醫診所，且開設牙醫診所之資金皆由凌育寅支應，凌育寅無
    向被上訴人借款之必要。鄭明娟於102年間有2筆儲蓄險可隨
    時解約，合計大約有150萬元現金隨時可供使用，亦無向被
    上訴人借款之必要。被上訴人既未證明兩造間有消費借貸關
    係存在，逕依消費借貸關係請求上訴人返還借款，並無理由
    ，系爭貸款金錢業用於奉養父母，故鄭明娟無返還之義務。
    且系爭貸款每月約定只要還8,636元或8,637元，上訴人上開
    所匯金額，已超過銀行約定應付款項等語，資為抗辯。並上
    訴聲明：㈠原判決廢棄。㈡上開廢棄部分，被上訴人在第一審
    之訴駁回。
叄、不爭執事項及爭點（見本院卷三第27-28頁）： 
一、兩造不爭執事項：
  ㈠上訴人2人為夫妻，鄭明娟與被上訴人為姐妹。
  ㈡被上訴人於102年間以其名下系爭房地向大眾銀行（現為元大
    銀行）辦理抵押借款191萬元（即系爭貸款），扣除開辦費6
    ,000元、查詢費200元、保險費337元，並預留103,463元用
    以繳納前10期貸款本息後，於102年2月18日將180萬元匯入
    鄭明娟之帳戶（見原審卷第17-27頁大眾銀行不動產擔保借
    款合約、匯款申請書）。
  ㈢其後自102年12月6日起，鄭明娟有從自己或凌育寅之帳戶陸
    續匯款28次予被上訴人（如原審判決附表編號2、4至30「被
    告匯款日期、金額」欄所示，下稱系爭匯款），供被上訴人
    繳納系爭貸款本息，被上訴人就系爭貸款並有繳付如原審判
    決附表「原告付系爭貸款日期、金額」欄所示之金額（見原
    審卷第33-49、85-137、181-205、223-237、251-281頁系爭
    貸款往來交易明細、上訴人之存摺影本、被上訴人之中國信
    託銀行帳戶存款交易明細；下稱系爭還貸明細）。
  ㈣原審卷第145-153頁，為被上訴人與鄭明娟間之line對話紀錄
    。
二、本件爭點：
  ㈠被上訴人主張102年間，以系爭貸款借貸180萬元予上訴人2人
    ，兩造間成立消費借貸關係，有無理由？
  ㈡如上開爭點㈠被上訴人有理由，則被上訴人主張107年12月3日
    屆期未清償餘款82萬5356元，依民法第478條請求上訴人如
    數給付，有無理由？
肆、本院判斷：
一、上訴人於102年間共同向被上訴人借貸180萬元：
　㈠被上訴人於102年間以其名下系爭房地向大眾銀行辦理系爭貸
    款，扣除開辦費、查詢費、保險費，並預留10萬3463元用以
    繳納前10期貸款本息後，於102年2月18日將180萬元匯入鄭
    明娟之帳戶，其後自102年12月6日起，鄭明娟從自己或凌育
    寅之帳戶陸續匯款28次之系爭匯款予被上訴人，供被上訴人
    繳納系爭貸款本息，被上訴人就系爭貸款並有繳付系爭還貸
    明細金額等情，為兩造所不爭執（見不爭執事項㈡㈢）。足見
    鄭明娟有收受系爭貸款之180萬元，並與凌育寅按被上訴人
    向銀行貸款之約定，向被上訴人支付款項供其繳付銀行系爭
    貸款，此客觀之金流資料與被上訴人主張之兩造間借貸約定
    相符，足堪憑證。且證人即鄭明娟與被上訴人之姊妹鄭○○於
    原審具結證稱：被上訴人住在香港，她以系爭房地向銀行辦
    理貸款時，都是伊幫她送證件，因被上訴人在香港貸款也辦
    下來，所以台灣部分就多出來，當時剛好上訴人夫妻在籌備
    開診所需要用錢，所以跟被上訴人借這筆貸款的錢，上訴人
    2人是一起借的；伊有看過上訴人2人跟被上訴人商談借款；
    家中聚會時，伊問上訴人2人銀行給醫師的利率很好，為何
    不自己去貸？他們說該貸的都貸了，很多次聚會中都會談到
    此事；是凌育寅要開診所，上訴人跟被上訴人借款時，有講
    到借款要買醫療器材；他們之間協調是上訴人每個月轉錢給
    被上訴人，由被上訴人再轉到當時的大眾銀行，是依照銀行
    的借款，被上訴人借多少、每個月利息還多少，鄭明娟就這
    樣攤還等語（見原審卷第286-289頁），證人即鄭明娟與被
    上訴人之母鄭○○○於本院具結證稱：被上訴人有借錢出來，
    沒有用到，凌育寅開診所時要買機器不夠錢，被上訴人就借
    他等語（見本院卷三第61頁），益徵上訴人確有向被上訴人
    借貸180萬元。參以被上訴人與鄭明娟之LINE對話紀錄，107
    年2月4日被上訴人表示：「娟你這個月大眾要繳錢，今天要
    繳，繳幾個月跟我說一下」，鄭明娟：「已匯6個月」；107
    年6月11日被上訴人表示：「娟，你上次繳到7月，你一共還
    欠881033」，鄭明娟：「請把借款、還款的帳目列給我。銀
    行帳，及我已還的款。請不要擅自把還的本金扣除」，被上
    訴人：「現在我在網路上只能查到尚欠多少，這是銀行記錄
    怎樣扣本金。你每月還的4647，就是利息有1644本金3003，
    你這筆是獨立分開」，鄭明娟：「你把上次還款的那頁傳給
    我，凌要看」；107年9月14日、17日被上訴人表示：「鄭明
    娟你好，你九月份沒繳錢，今天已經15號了，麻煩你今天抽
    空去轉帳」、「轉錢了沒」，鄭明娟：「轉了」；107年10
    月3日被上訴人表示：溫馨提示，10月份記得轉帳」，鄭明
    娟：「OKAY！、已轉」（見不爭執事項㈣即原審卷第145-153
    頁）。可知其2人係在就兩造間借款事宜為討論，當被上訴
    人敦促鄭明娟還款及表示上訴人尚欠伊88萬餘元時，鄭明娟
    並未否認，而是向被上訴人回報匯款情形及要求核對其等借
    款與還款帳目，更表達要供凌育寅查看，此情節均證被上訴
    人主張之借款事實可信。至證人即鄭明娟與被上訴人另位姐
    妹鄭娸琪證稱：伊不曾在姊妹聚會中見聞兩造商談借款之事
    ，鄭明娟若需要用到錢，應該會跟伊借，因為伊跟鄭明娟關
    係較好，鄭明娟不可能跟被上訴人借錢，因為她們2人平常
    關係不是很好等語（見原審卷第291、294-296頁），則屬其
    主觀臆測之想法，復與上開客觀事證未符，難以憑採。　
　㈡上訴人辯稱被上訴人係將180萬元交由鄭明娟管理，作為支應
    父母之生活、醫療及系爭房地管理維護之用等語，與上開事
    證不符，本無可信。且依被上訴人與鄭明娟上開LINE對話紀
    錄所示，除無管理款項相關討論內容外，若是鄭明娟真有為
    被上訴人管理系爭貸款，應是鄭明娟提供帳目給被上訴人核
    對，豈是鄭明娟反要求被上訴人提供帳目。又鄭明娟未與父
    母同住，亦未居住在系爭房地，系爭房地是被上訴人在管理
    ，每年房屋稅、地價稅均是被上訴人繳納，被上訴人在台灣
    相關事宜也是交待鄭○○辦理等情，業據證人鄭○○、鄭○○證述
    明確（見原審卷第286、290、292、295頁），核此均與上訴
    人所辯情節歧異。況證人鄭○○○證稱：鄭明娟沒有跟伊同住
    ，也沒有拿錢給伊，鄭○○也沒有給伊錢，都是被上訴人給的
    ，伊2月爬不起來去買電動床9萬元，是被上訴人買的，伊3
    月多去開刀要5萬多，也是被上訴人給的；所有的錢都是被
    上訴人負擔，管理費、電費什麼的都是被上訴人繳納等語（
    見本院卷三第62、64頁），益見上訴人所辯不實。至上訴人
    關於系爭房地係借名登記之抗辯，實與其等有無向被上訴人
    借貸無涉。且證人鄭○○○證稱：系爭房地本是伊的，不是祖
    產，因鄭○○（鄭○○○之夫、鄭明娟與被上訴人之父，已歿）
    向銀行借款，貸款付不出來，鄭明娟姊妹一起商量要替爸爸
    負擔，鄭明娟老公凌育寅拉她一下，說妳答應買○○路做什麼
    ，姊妹都沒有講話，被上訴人就跟她爸爸說她來負責，貸款
    她來繳，讓你繼續住，房子賣給她，她爸爸說好，房子管理
    費、電費等都是被上訴人繳的，伊就繼續住；系爭房地是賣
    給被上訴人，鄭明娟她們想要拗，才會亂說等語（見本院卷
    三第62頁）。核與系爭房地係以買賣為原因於95年1月17日
    移轉登記與被上訴人所有相符，有建物登記第二類謄本在卷
    足憑（見本院卷一第201-202頁），堪信為真。此外鄭明娟
    從未享有系爭房地之使用、收益及處分權，更無負擔系爭房
    地所生任何義務，空言主張就系爭房地有借名登記權利，要
    屬臨訟之詞，自無可取。又鄭明娟稱系爭房地其大哥已放棄
    權利，系爭房地是屬於其等5姊妹所有，要等父母百年後再
    結算等語（見本院卷三第142頁），業據其母鄭○○○證述並嚴
    正駁斥如上。另證人即鄭○○之夫林○○於本院詢問本件借款事
    宜時，已證述不知情，卻自行再補充說明系爭房地是因擔心
    鄭明娟等之哥哥債務問題才移轉到被上訴人名下等語，並稱
    此情是其太太所告知，卻又能繼續描述該事始末（見本院卷
    三第65-67頁），核其所證之脈絡及內容，僅屬附和上訴人
    及其妻鄭○○之說詞，難以採信。且95年間被上訴人買受系爭
    房地而向銀行貸款時，證人林○○雖列共同借款人（見本院卷
    一第441-455頁借款約定書），惟林○○證稱：該筆貸款是被
    上訴人拜託伊擔任保證人，伊沒有還錢，因借款之使用者是
    被上訴人，銀行催討時伊有請被上訴人支付等語（見本院卷
    三第68頁），證人鄭○○○亦證稱：當時被上訴人在台灣沒有
    財產，才叫林○○作保，被上訴人都有繳，也沒讓他損失到等
    語（見本院卷三第3-64頁）。顯然被上訴人買受系爭房地之
    貸款未見其他姊妹共同負擔，林○○亦認系爭房地之貸款與其
    等無關，卻證稱鄭○○與鄭明娟對系爭房地享有權利，實無可
    信。又上訴人辯稱102年間伊等有資金，無向被上訴人借款
    之必要等語。因有無借款必要，與是否借款本無必然關係，
    且依上開證人所述情節，當時凌育寅確實在籌措開設牙醫診
    所，又逢被上訴人貸得系爭貸款有多出金額可運用，最後也
    實際由上訴人取得其中180萬元，則證上訴人所辯難以憑信
    。另參證人鄭○○○證稱：還到剩82萬，鄭明娟說要拿伊跟她
    爸爸做牙齒的錢去抵，伊沒同意，一條歸一條，不能從被上
    訴人那邊去抵；鄭明娟叫伊去弄牙齒時就該跟伊講要錢，凌
    育寅在苗栗，伊等住桃園，伊先生那時不能走，伊都叫車，
    來回要3000元，車錢伊都自己出，如果要錢，伊不會跑那麼
    遠去給凌育寅做，弄不好，伊還去龜山找醫生弄，鄭明娟說
    有錢給孫醫生，為什麼沒有錢給她，說要180萬元，伊心想
    這種話妳說的出來，鄭明娟是女兒，幫伊弄牙齒要收錢，就
    該先跟伊說，她爸爸過世後才說要180萬元，伊去哪拿180萬
    元，她就想去抵欠被上訴人剩下的82萬元等語（見本院卷三
    第61-62頁）。互核上訴人確有抗辯系爭貸款餘款用以支應
    兩造父母在上訴人經營之○○牙醫診所之醫療費用（合計約14
    4萬元）等語，益見上訴人前揭抗辯均屬事後推拖之詞，不
    足採信。　
　㈢綜上，被上訴人主張102年間，以系爭貸款借貸180萬元予上
    訴人2人，兩造間成立消費借貸關係，可信為真。　　　
二、本件借款係約定分期清償，上訴人已超額清償尚無給付遲延
    ，被上訴人請求未到期餘款一次全額清償，無理由：
　㈠按借用人應於約定期限內，返還與借用物種類、品質、數量
    相同之物，未定返還期限者，借用人得隨時返還，貸與人亦
    得定一個月以上之相當期限，催告返還，民法第478條定有
    明文。被上訴人主張系爭借款所約定之還款期限係依照銀行
    契約約定還款等語（見本院卷三第143頁）。而被上訴人係
    以系爭貸款中之180萬元借予上訴人（見不爭執事項㈡），則
    其所陳系爭借款之約定還款期限，自係指系爭貸款之約定還
    款期限。依系爭貸款之大眾銀行不動產擔保借款約定書第壹
    條約定，該借款係約定25年按月分期攤還本息（見原審卷第
    18頁），參以兩造均不爭執之如原審判決附表「原告付系爭
    貸款日期、金額」欄所示之金額（見不爭執事項㈢），可知
    系爭貸款之每月應付本息金額為8,636元，則自兩造約定之
    上訴人繳付本息起算時之102年12月起，至本院言詞辯論終
    結日之111年1月11日止，總計上訴人應償還被上訴人系爭借
    款總額為84萬6328元（計算式：98個月×每月8,636元＝846,3
    28元）。然依兩造不爭執之系爭匯款金額（見不爭執事項㈢
    ），迄至107年12月3日止，上訴人已償還被上訴人總計129
    萬3502元。是上訴人抗辯伊等上開所匯金額，已超過銀行約
    定應付款項，目前對被上訴人尚無欠款等語，即可採信。揆
    諸前揭說明，兩造就系爭借款既有約定分期清償之期限，被
    上訴人即應依約定期限分期請求上訴人還款，系爭借款既因
    上訴人超額清償，按月抵扣迄今尚無違約未付款情事，被上
    訴人請求上訴人給付欠款，自無理由。且分期清償之消費借
    貸契約，本應依民法第478條規定，由借款人依約定期限按
    期還款即可，縱有一期未給付，若未約定一期未清償視為全
    部到期，亦無從使借款人喪失期限利益，上開規定未見法律
    漏洞，無類推適用民法第254條至第256條規定可言。且上訴
    人尚無給付遲延情事，本件亦與給付不能無涉，而解除契約
    與終止契約不同，被上訴人主張類推適用民法第254條至第2
    56條關於給付遲延及給付不能之解除契約之規定，終止兩造
    之借貸契約，並請求上訴人清償未到期之借款，實有誤會法
    律，自屬無據。
　㈡綜上，兩造間雖有系爭借款之消費借貸契約，然依兩造間約
    定之分期還款金額及期限，算至本院言詞辯論終結日止，上
    訴人明顯已超額清償，並無遲延給付情事，被上訴人主張上
    訴人尚欠餘款82萬5356元未清償，尚非事實。是被上訴人依
    民法第478條規定，先位請求上訴人如數共同給付，備位請
    求鄭明娟如數給付，均無理由。至被上訴人主張107年12月3
    日屆期未清償餘款為82萬5356元等語，實屬被上訴人與系爭
    貸款銀行間之法律關係，不能據以請求上訴人給付。
三、綜上所述，被上訴人依消費借貸之法律關係，先位請求上訴
    人給付82萬5356元及自起訴狀繕本送達最後一位上訴人之翌
    日起至清償日止，按年息百分之5計算之利息，備位請求鄭
    明娟給付82萬5356元及自起訴狀繕本送達翌日起至清償日止
    ，按年息百分之5計算之利息，均無理由，不應准許。原審
    判命上訴人給付82萬5356元本息，並附條件為假執行及免為
    假執行之宣告，自有未洽。上訴意旨指摘原判決不當，求予
    廢棄改判，為有理由。自應由本院廢棄改判如主文第二項所
    示。
四、本件事證已臻明確，兩造其餘之攻擊或防禦方法及所用之證
    據，經本院斟酌後，認為均不足以影響本判決之結果，爰不
    逐一論列，附此敘明。
伍、據上論結，本件上訴為有理由，爰判決如主文。
中　　華　　民　　國　　111 　年　　2 　　月　　15　　日
　　　　　　　　民事第一庭    審判長法　官  張瑞蘭
　　　　　　　　　　　　　　　　    法　官  廖穗蓁
　　　　　　　　　　　　　　　　    法　官  黃綵君
正本係照原本作成。
不得上訴。
　　　　　　　　　　　　　　　　    書記官  陳玫伶   
中　　華　　民　　國　　111 　年　　2 　　月　　15　　日